【裁判字號】    89,易,111
【裁判日期】    890629
【裁判案由】    詐欺
【裁判全文】
臺灣士林地方法院刑事判決                            八十九年易字第一一一號
    公訴人  臺灣士林地方法院檢察署檢察官
    被  告  丙○○
    選  任
    辯護人  鄭錦堂
右列被告因詐欺案件，經檢察官提起公訴（八十八年偵字第一ＯＯ八號），本院判決
如左：
    主  文
丙○○無罪。
    理  由
一、公訴意旨略以：丙○○係湖園實業股份有限公司（下稱湖園公司）之負責人，於
    民國八十二年間在台北市○○區○○段三小段第一九四Ｏ地號土地上興建「凱旋
    門社區」大廈（門牌號碼為台北市○○○路○段二Ｏ八巷二十一號等），明知該
    社區建物依原設計圖及臺北市政府核發之使用執照所核准之合法停車位僅三十五
    個，竟基於概括犯意，意圖為自己不法之所有，於八十二年、八十三年間與辰○○、林玲珍、辛○○、壬○○、丁○○、甲○○、寅○○、午○○、己○○、癸○○、巳○○、子○○、卯○○、戊○○等人簽訂房屋、土地買賣契約書時，隱
    瞞合法停車位僅三十五個之事實，致使辰○○、林玲珍、辛○○、壬○○、丁○○、甲○○、寅○○、午○○、己○○、癸○○、巳○○、子○○、卯○○、戊○○等人陷於錯誤而向其購買上開社區該非法之機械式停車位，並於取得使用執
    照後擅自在地下室第二層破壞樓板向下開挖，增設非法坎箱式之機械停車位五十
    四個，迨八十八年九月三日，台北市政府工務局去函要求湖園公司、凱旋門大樓
    住戶管理委員會依原設計圖回復原狀拆除機械停車位，辰○○、林玲珍、辛○○
    、壬○○、丁○○、甲○○、寅○○、午○○、己○○、癸○○、巳○○、子○○、卯○○、戊○○等人始知受騙，因認被告涉有刑法第三百三十九條第一項之
    詐欺取財罪嫌云云。
二、公訴人認被告丙○○涉犯上開詐欺取財罪嫌，係以告訴人辰○○、林玲珍、辛○○、壬○○、丁○○、甲○○、寅○○、午○○、己○○、癸○○、巳○○、子
    ○○、卯○○、戊○○等人之指述，另依台北市政府工務局函件認被告非法增設
    機械式停車位將原設計應回填混凝土部分挖空，作為停車位之機坑，影響結構安
    全，經台北市工務局發函裁罰並命回復原狀；且被告故意於契約之附件迂迴以「
    因非屬法定停車位」之含混用詞，使不諳建築法規之消費大眾陷於錯誤而購買停
    車位，此外復有台北市政府工務局八六使字二九四號使用執照、房屋買賣契約書
    、施工平面圖附卷可按，為其論據。訊據被告固不否認違法變更停車位設計之事
    實，惟堅詞否認有何詐欺之犯行，辯稱：湖園公司委任歌德廣告事業有限公司（
    下稱歌德公司）預售凱旋門社區時，已將凱旋門社區申請建築執照之核准圖交予
    歌德公司，並放置於銷售現場，其中並包括有社區地下二樓核准停車位之平面圖
    ，而買賣契約書附件（七）所列增加之車位乃是取得建物使用執照後，自行增設
    之機械式停車位。告訴人於簽約前均已由歌德公司銷售人員告知購買之機械式停
    車位非屬法定停車位，故雙方房屋買賣契約書附件（七）內載明非屬法定停車位
    ；再者，於八十一年、八十二年間在台北市內湖地區合法機械式停車位每個約一
    百二十萬元左右，合法平面停車位每個約一百五十萬元左右，即令於八十二年間
    在內湖偏遠地段所出售之合法機械式停車位每個售價亦約九十八萬元，而本件告
    訴人所購機械式停車位，每個僅約七十萬至七十五萬元之間，核與市價相差四、
    五十萬元，且告訴人亦坦承所購車位較為低廉，是告訴人應知其等所購者為非法
    之停車位；又告訴人所簽訂之買賣契約書，於簽定前均交予告訴人拿回去審閱，
    而買賣契約書附件（七）所使用之文字大小、尺寸與契約書其他部分完全相同，
    且該同意書尚經告訴人等二次簽名蓋章其上，更是在敦促告訴人詳看以慎重其事
    ，足見伊並無匿飾停車位問題。又合法之地下用停車位無論其為法定或非法定車
    位，依防空避難設備管理維護執行要點之規定，公私之防空避難設備，應於明顯
    位置設置誌牌，並於空襲警報發布後，立即開放供民眾避難使用，而上開契約書
    附件（七）所載「非屬法定停車位」，乃是指非依法定程序所申請核准之停車位
    ，方予特別約明。再者，本件凱旋門社區原核准之平面車位共三十五個，如依當
    時市價出售，每個車位至少可售一百五十萬元，如出售計總收為五千二百五十萬
    元，而現狀車位增加後，計平面車位僅為十五個、機械式車位五十四個，平面車
    位實際每個售價一百二十萬元，機械式車位每個約售七十萬元，如出售總收為五
    千五百八十萬元，但因增設機械式車位，須加機械式設備及施作工程成本計四百
    九十三萬餘元，實際可得僅為五千一百萬餘元，較之不增設機械式車位收益較少
    ，亦足以證明伊增設機械式車位，並非出於不法所有之意圖，而伊所以增設停車
    位，主要出於考慮住戶欠缺停車位勢將不便，並非要詐欺取財，再參酌本件車位
    遇有爭執，伊即同意全數回收車位退款，益見伊無不法所有意圖。又系爭增設之
    機械式停車位並非不能補正，且台北市政府工務局之裁罰及命恢復原狀之處分並
    經台北市政府撤銷在案，即本件既非不能補正，充其量為物之瑕疵擔保責任等語
    。
三、按犯罪事實應依證據認定之，無證據不得推定其犯罪事實，又不能證明被告犯罪
    者，應諭知無罪之判決，刑事訴訟法第一百五十四條、第三百零一條第一項分別
    定有明文。次按刑法第三百三十九條第一項詐欺取財罪之成立，係以行為人意圖
    為自己或第三人不法之所有，以詐術使人將本人或第三人之物交付為要件，此觀
    該條項規定自明。是詐欺取財罪之成立，必須行為人有施用詐術之行為，且被害
    人因此詐術而陷於錯誤，始足當之。且為刑事訴訟法上證明之資料，無論其為直
    接證據或間接證據，均須達於通常一般之人均不致於有所懷疑，而得確信其為真
    實之程度，始得據為有罪之認定，若其關於被告是否犯罪之證明未能達此程度，
    而有合理性懷疑之存在，致使無從形成有罪之確信，根據「罪證有疑，利於被告
  」之證據法則，即不得遽為不利於被告之認定，此觀諸最高法院七十六年臺上字
    第四九八六號判例意旨自明。又按犯罪事實之認定，應憑真實之證據，倘證據是
    否真實尚欠明確，自難以擬制推測之方法，為其判斷之基礎，最高法院五十三年
    臺上字第六五六號判例可資參照。
四、經查：（一）被告丙○○為湖園公司負責人，於八十二年、八十三年間預售坐落
    於台北市○○區○○段三小段第一九四Ｏ地號土地之「凱旋門社區」大廈，並將
    建造執照上所未規畫，而擬擅自增設之機械式停車位五十四個出售予告訴人等人
    ，且於凱旋門社區取得台北市政府工務局八六使字二九四號使用執照後，即未經
    核准擅自變更停車空間使用及數量如告訴人林玲珍所提出房屋買賣契約書附件之
    停車位平面圖，固有告訴人林玲珍之房屋、土地買賣契約書附卷可稽。惟依建築
    技術規則建築設計施工編第五十九條類別第二類規定：「住宅、集合住宅等居住
    用途建築物超過五ＯＯ平方公尺部分，每一五Ｏ平方公尺應設置一輛停車空間」
    ，另依該條說明，「此前所列停車空間之數量為最低設置標準，實施容積管制地
    區起造人得依實際需要增設至一居住單元一輛」故被告原申請並核准之使用執照
  雖載明法定車位十五位，然此為停車空間之最低設置標準，被告增加停車位規劃
    ，尚難遽指為詐欺。且台北市政府工務局八十八年九月三日北市工建字第八八三
    二五０三０００號函（八十八年度偵字第一００八號第一卷─以下簡稱偵Ａ一卷
    第三十八頁）、八十八年十二月六日北市工建字第八八三五二五三二００號函（
    偵Ａ─卷第六十九頁），以湖園公司未經核准擅自於地下二樓破壞樓板並增設停
    車位影響結構安全，違反建築法第七十七條第一項公共安全衛生檢查規定，而命
    依原核准圖說恢復原狀之處分，業經臺北市政府八十九年四月十四日府訴字第八
    九０三二五六０００號函撤銷。（二）再依土地登記規則第七十六條規定，區分
    所有建物之地下層或屋頂突出物等，非屬共同使用部分，並已由戶政機關編列門
    牌或核發其所在地址證明者，得視同一般區分所有建物，申請單獨編列建號，辦
    理建物所有權第一次登記。查本件告訴人等購買之停車空間由被告另申請戶政機
    關編列門牌，並由地政機關編定獨立建號一九九七號，凡購買車位住戶即登記持
    分，未購車位者則無，有告訴人之建物所有權狀影本在卷可稽（八十八年度偵字
    第一００八號第二卷─以下簡稱偵Ａ二卷第八七頁至第一二六頁），是告訴人等
    購買之停車位業經湖園公司依區分所有物之獨立不動產權利客體而依法登記予告
    訴人，是尚難以被告湖園公司出售之機械式停車位數量與原申請核准不符，遽認
    被告有詐欺犯行。（三）被告湖園公司出售予告訴人等之停車位，固均有單獨編
    列建號，辦理所有權之保存登記，俱如前述，惟該等機械式停車位所在位置與使
    用執照不符，然查據證人即歌德公司副總經理丁哲賢證稱：「（你有告知客戶使
    用執照及所購停車位並不相同？）答：現場有放建築執照的平面圖，銷售時有告
    知客戶建築圖上是平面車位，客戶（買機械式停車位者）所買的是機械式停車位
    」（偵Ａ二卷第六頁反面）；證人即歌德公司負責銷售本案人員丑○○於本院審
    理時證稱：「（販賣之停車位為平面或機械式之停車位，有無向客戶說清楚？）
    答：因與建築平面圖之車位不符，故有特別說清楚。」、「（銷售時之核准執照
    圖與契約停車位平面圖不符，如何向客戶解釋？）答：有強調是非法定之停車位
    ，客戶並將合約拿回詳看，合約書之停車位有專章之記載，．．．第三條之第四
    行有標明為非法定停車位。」是為湖園公司銷售之歌德公司，於銷售凱旋門社區
    時，已將地下室二樓建造執照所核准之停車位平面圖置於銷售現場，於簽約前對
    於購買機械式停車位之人告知停車位非屬法定之停車位之事實。又據證人即告訴
    人巳○○於本院審理時檢察官詰問時稱：「（買停車位時銷售人員是否告訴你停
    車位是不合法的？）答：大概有提，我已不記得了，合約書他有唸，我也有看，
    我沒特別注意去問。」，且於本院審理時辯護人詰問時稱：「（妳知道法定停車
    位、非法定停車位之意義為何？）答：我所謂非法之停車位即是不合法的停車位
    。」；另位證人癸○○亦證稱銷售人員有提到停車位之部分，但伊不了解，亦未
    加詢問，不清楚停車位將來是否會被拆除，合約有提到「非法定停車位」（本院
    八十九年六月十五日審判筆錄）；另證人己○○供述現場銷售人員未逐條唸，但
    有大約解釋契約，伊當時不是很了解法定停車位與非法定停車位之差異，伊就「
    非屬法定停車位」字面之意思認為係不是合法之停車位等語（本院八十九年六月
    十五日審判筆錄），是依證人癸○○、巳○○、己○○所證述，渠等於簽約時均
    經銷售人員提及或由契約窺見所購買之停車位係「非屬法定停車位」，且渠等對
    契約字面之文意認為係「非屬合法之停車位」，然卻怠於深究其法律上之效果，
    致縱知所購買者係非屬法定停車位，亦不知所購買不符合使用執照之停車位係違
    法者，有遭拆除之虞，迨該等車位違反建築法規面臨拆除時，渠等始欲深究其法
    律效果，是告訴人並非被告施用詐術隱瞞其等所購買之停車位係「非屬法定停車
    位」，而係因對建築相關規則之未涉，致仍購買該等停車位，尚難認渠等係因被
    告施用詐術而陷於錯誤。（四）再者，被告經營之湖園公司其停車位售價，據證
    人即銷售人員丑○○於本院審理時證稱：「（八十二年間同一地段之機械式停車
    位（合法）價格為何？答：約九十萬元。」（本院八十九年四月十日訊問筆錄）
    ，復據卷附八十二年八月二十七日「市場與行情」所提「內湖音樂之都」銷售案
    ，其機械式停車位價格於當時約需九十八萬元；「內湖太子尊阺」車位價格內含
    十一坪，平均每坪單價二十二萬元；又依「情報資訊」所載八十一年大台北內湖
    地區車位行情機械式一百二十萬元、平台式一百五十萬元，有被告所提上開雜誌
    影本在卷可按，被告就系爭機械式停車位售，顯低於當時市價，是被告顯因車位
    之上開瑕疵，而主動低價出售，是其是否意圖為自己不法所有，即難遽斷。（五
    ）綜上所述，被告既未施用詐術，且告訴人非因被告之詐術而陷於錯誤，且尚難
    證明被告有不法所有之意圖，被告所為尚與詐欺罪之要件未合，此外復查無其他
    積極證據足資證明被告有何公訴人所指之犯行，既不能證明被告犯罪，即應為無
    罪之諭知。
五、臺灣士林地方法院檢察署八十九年三月十四日乙○守八八偵續八０字第二一０二
    號函送臺灣士林地方法院檢察署八十七年偵字第三三Ｏ五號、臺灣臺北地方法院
    檢察署八十七年偵字第四七三Ｏ號被告涉嫌詐欺部分，認與本案所起訴之犯罪事
    實有連續犯之裁判上一罪關係，爰移請併案審理。惟查該案告訴人庚○○向湖園
    公司承購之停車位係屬平面停車位，湖園公司亦按照契約書上所約定之車位交付
    ，且該停車位所在之位置亦與申請建造執照之停車位平面圖相同，且本案起訴之
    犯罪事實，業經本院諭知無罪之判決，俱如前述，則移送併辦部分與本案即無裁
    判上一罪關係，本院自無從併予審理，爰請檢察官另為適法之處分，併予敘明。
六、據上論斷，應依刑事訴訟法第三百零一條第一項，判決如主文。
本案經檢察官陳嘉琪到庭執行職務。
中      華      民      國      八十九    年      六    月    二十九    日
                                臺灣士林地方法院刑事第四庭
                                        法  官


司法院資訊處製作；財團法人民間司法改革基金會備份。
